臺灣新北地方法院刑事判決
111年度金訴字第396號
公  訴  人  臺灣新北地方檢察署檢察官
被      告  王大略


選任辯護人  李聖鐸律師
上列被告因違反洗錢防制法等案件，經檢察官提起公訴(111年度
偵字第6186號)，因被告於準備程序中就被訴犯罪事實為有罪之
陳述，經本院告知簡式審判程序之旨，並聽取當事人之意見後，
由本院合議庭裁定改由受命法官獨任進行簡式審判程序，判決如
下：
    主  文
甲○○犯如附表「主文欄」所示之罪，各處如附表「主文欄」所示
之刑及沒收。應執行有期徒刑壹年肆月。緩刑肆年，緩刑期間付
保護管束，並應於本判決確定之日起壹年內，向檢察官指定之政
府機關、政府機構、行政法人、社區或其他符合公益目的之機構
或團體，提供陸拾小時之義務勞務，及應接受法治教育課程貳場
次。
    事  實
一、甲○○於民國109年4月9日前之同月某日(起訴書概括記載為「
    109年4月10日前不詳時間」，應予更正)，加入真實姓名年
    籍不詳綽號「多多」、「阿松」、「阿雀」等人所屬之詐欺
    集團（無證據證明有未成年人，參與犯罪組織罪嫌未據起訴
    ，且本院並非首次繫屬之法院；下稱本案詐欺集團)，擔任
    提領詐欺贓款之車手。其與本案詐欺集團成員即共同意圖為
    自己不法之所有，基於三人以上詐欺取財及洗錢之犯意聯絡
    ，先由甲○○於109年4月9日某時許，在新北市○○區○○路00號
    旁之臺北天守閣大廈內，將其申辦之國泰世華銀行帳號0000
    00000000號帳戶(下稱本案帳戶)之帳號提供與「阿松」，並
    約定甲○○可獲得其所提領款項2.5％之報酬。而本案詐欺集團
    不詳成員即分別為下列行為：
(一)於109年3月29日，以通訊軟體LINE(下稱LINE)暱稱「琳琳」
    向乙○○佯稱：在「忠泰經濟智能所」投資平台投資可以獲利
    云云，致其陷於錯誤，因而依指示於同年4月10日21時10分
    許，匯款新臺幣(下同)1萬9千200元至本案帳戶內。
(二)於109年4月1日，以LINE暱稱「KIKI」向丁○○佯稱：在「忠
    泰經濟智能所」投資平台投資可以獲利云云，致其陷於錯誤
    ，因而依指示於同年4月10日21時11分許，匯款1萬2千元至
    本案帳戶內。
(三)甲○○旋依「阿松」、「阿雀」之指示，於109年4月10日21時
    16分許、17分許，持本案帳戶提款卡在新北市三重區之不詳
    便利商店接續提領10萬元、2萬元(含其他不詳之人匯入之款
    項)，而將上開乙○○、丁○○所匯款項提領一空後，全數交與
    「阿松」、「阿雀」收受而繳回本案詐欺集團，並獲得共計
    780元之報酬。甲○○與本案詐欺集團成員即以上開分工方式
    製造金流斷點，致無從追查前揭詐欺犯罪所得之去向、所在
    而將之掩飾、隱匿。嗣乙○○、丁○○發覺受騙報警處理，始查
    知上情。
二、案經乙○○、丁○○訴由新北市政府警察局中和分局報告臺灣新
    北地方檢察署檢察官偵查起訴。
    理  由
壹、程序方面：
　　本案被告甲○○所犯為死刑、無期徒刑、最輕本刑為三年以上
    有期徒刑以外之罪，亦非高等法院管轄第一審案件，且被告
    於本院準備程序進行中，先就前揭被訴事實為有罪之陳述，
    經受命法官告知簡式審判程序之旨，並聽取當事人之意見後
    ，本院合議庭認無不得或不宜改依簡式審判程序進行之事，
    依刑事訴訟法第273條之1第1項，裁定本件由受命法官獨任
    行簡式審判程序。又本案既經本院裁定改依簡式審判程序審
    理，則依刑事訴訟法第273條之2、同法第159條第2項之規定
    ，不適用傳聞法則有關限制證據能力及證據調查之相關規定
    。
貳、實體方面：
一、前揭事實，業據被告於警詢、偵訊時供陳明確，及於本院準
    備程序及審理時均坦承不諱(見臺灣新北地方檢察署109年度
    偵字第39065號卷【下稱偵卷】第20-23、145頁正反面；本
    院111年度金訴字第396號卷【下稱本院卷】第135、155、19
    6-197、207頁)，核與證人即告訴人乙○○、丁○○於警詢時之
    證述(見偵卷第74-75、97-99頁)，情節大致相符，並有本案
    帳戶之客戶基本資料及交易明細(見偵卷第25、26-27頁)、
    告訴人乙○○、丁○○分別提出之LINE對話紀錄截圖各1份、匯
    款紀錄截圖2紙等在卷可稽(見偵卷第91-96、100-109、115
    頁)。基上，堪認被告上開任意性自白均核與客觀事實相符
    ，堪以採信。是本案事證明確，被告上開犯行洵堪認定，應
    依法論科。
二、論罪科刑：
(一)罪名：
　1.被告係將本案帳戶之帳號提供給「阿松」，復依「阿松」、
    「阿雀」之指示提領款項後交與其2人收受，且本案詐欺集
    團成員尚有其他人擔任提款車手、收簿手乙情，業據被告供
    陳明確(見偵卷第21-22頁反面、第154頁正反面；本院卷第1
    97頁)，是被告主觀上已知悉與其共同犯罪之人有「阿松」
    、「阿雀」及本案詐欺集團不詳成員，故被告所為已該當刑
    法第339條之4第1項第2款之三人以上共同詐欺取財罪。
　2.一般洗錢罪：洗錢防制法第14條第1項規定：「有第2條各款
    所列洗錢行為者，處7年以下有期徒刑，併科新臺幣500萬元
    以下罰金。」，而按洗錢防制法第15條之特殊洗錢罪，係在
    無法證明前置犯罪之特定不法所得，而未能依洗錢防制法第
    14條之一般洗錢罪論處時，始予適用。倘能證明人頭帳戶內
    之資金係前置之特定犯罪所得，即應逕以一般洗錢罪論處，
    自無適用特殊洗錢罪之餘地。另過去實務認為，行為人對犯
    特定犯罪所得之財物或利益作直接使用或消費之處分行為，
    或僅將自己犯罪所得財物交予其他共同正犯，祇屬犯罪後處
    分贓物之行為，非本條例所規範之洗錢行為，惟依新法規定
    ，倘行為人意圖掩飾或隱匿特定犯罪所得來源，而將特定犯
    罪所得直接消費處分，甚或交予其他共同正犯予以隱匿，或
    由共同正犯以虛假交易外觀掩飾不法金流移動，即難認僅單
    純犯罪後處分贓物之行為，應仍構成新法第2條第1或2款之
    洗錢行為（最高法院108年度台上字第1744號、第3086號判
    決意旨參照）。本案係先由詐欺集團不詳成員對2名告訴人
    施以詐術，致其等陷於錯誤而依指示匯款後，再由被告將款
    項提領並交與「阿松」、「阿雀」，由於洗錢防制法第3條
    第2款明定刑法第339條詐欺取財罪為洗錢行為之前置犯罪（
    即同法第2條所稱之特定犯罪），是被告依上開分工，將贓
    款透過「阿松」、「阿雀」層層轉交而繳回本案詐欺集團不
    詳成員之行為，即產生隱匿詐欺犯罪所得去向之效果，使偵
    查機關無法藉由資金之流向追查犯罪，揆諸前揭說明，核與
    洗錢防制法第14條第1項規定之一般洗錢罪之要件相合。
　3.核被告如「事實欄一、(一)、(二)」所為，均係犯刑法第33
    9條之4第1項第2款之三人以上共同詐欺取財罪、洗錢防制法
    第14條第1項之一般洗錢罪。
(二)共同正犯：被告就「事實欄一、(一)、(二)」之3人以上共
    同犯詐欺取財、一般洗錢罪等犯行，與本案詐欺集團不詳成
    員間，皆有犯意聯絡及行為分擔，均應論以共同正犯。然刑
    法第339條之4第1項第2款之三人以上共同詐欺取財罪，其本
    質即為共同犯罪，是主文毋庸再於「三人以上共同詐欺取財
    罪」前記載「共同」，併此敘明。
(三)罪數關係：
　1.接續犯：被告以多次提款行為而將2名告訴人所匯款項提領
    一空，被告所為各次一般洗錢犯行，犯罪目的同一，侵害同
    一法益，各行為之獨立性極為薄弱，依一般社會健全觀念，
    在時間差距上，難以強行分開，在刑法評價上，以視為數個
    舉動之接續施行，合為包括之一行為予以評價，較為合理，
    故應論以接續犯之一罪。
　2.想像競合：被告就「事實欄一、(一)、(二)」分別所犯三人
    以上共同犯詐欺取財罪及一般洗錢犯行，既在同一犯罪決意
    及計畫下所為行為，雖然時、地，在自然意義上並非完全一
    致，然仍有部分合致，且犯罪目的單一，依一般社會通念，
    認應評價為一行為方符合刑罰公平原則，即屬一行為觸犯數
    罪名之想像競合犯，均應依刑法第55條前段之規定，從一重
    之三人以上共同犯詐欺取財罪處斷(最高法院98年度台上字
    第1912號判決意旨參照)。
　3.數罪併罰：按關於詐欺取財罪、洗錢罪罪數之計算，原則上
    應依被害人人數為斷(最高法院108年度台上字第274號、110
    年度台上字第1812號判決意旨參照)，是被告就「事實欄一
    、(一)、(二)」所示2罪間，犯意各別，行為互異，應予分
    論併罰。
(四)刑之減輕事由：洗錢防制法第16條第2項規定：「犯（洗錢
    防制法）前2條之罪，在偵查或審判中自白者，減輕其刑」
    。然按想像競合犯之處斷刑，本質上係「刑之合併」，其所
    謂從一重處斷，乃將想像競合犯組成之評價上數罪，合併為
    科刑一罪，其所對應之刑罰，亦合併其評價上數罪之數法定
    刑，而為一個處斷刑。易言之，想像競合犯侵害數法益者皆
    成立犯罪，論罪時必須輕、重罪併舉論述，同時宣告所犯各
    罪名，包括各罪有無加重、減免其刑之情形，亦應說明論列
    ，量刑時併衡酌輕罪部分量刑事由，評價始為充足，然後依
    刑法第55條前段規定「從一重處斷」，非謂對於其餘各罪可
    置而不論。因此，法院決定處斷刑時，雖以其中最重罪名之
    法定刑，做為裁量之準據，惟於裁量其輕重時，仍應將輕罪
    合併評價在內(最高法院108年度台上字第4405號判決意旨參
    照)。被告就「事實欄一、(一)、(二)」所為提款行為已該
    當一般洗錢罪之構成要件事實，業據被告於本院審理時均自
    白明確（見本院卷第135頁），原應就其所犯一般洗錢罪，
    均依上開規定減輕其刑；惟被告所犯一般洗錢罪屬想像競合
    犯其中之輕罪，亦即被告就前開犯行係從一重之三人以上共
    同犯詐欺取財罪處斷，就被告此部分想像競合輕罪得減刑部
    分，依上開說明，僅由本院於後述依刑法第57條量刑時一併
    衡酌該部分減輕其刑事由，附此說明。
(五)量刑：
　1.爰審酌被告正值壯年，不思以正當方式獲取所需，竟依指示
    提領詐欺贓款並隱匿其去向，而與本案詐欺集團成員共同為
    詐欺取財及一般洗錢之犯行，致2名告訴人均受有財產損害
    ，危害社會治安，所為實值非難；惟念被告犯後坦承犯行之
    態度，且就「事實欄一、(一)、(二)」之一般洗錢罪犯行，
    於審判中均自白明確，有如前述；考量被告犯罪之動機、目
    的、手段、犯行分工及參與程度、各告訴人之財產損失金額
    等情節；暨其自陳教育程度為高中畢業、未婚無子女、目前
    從事油漆工作、月收入約4萬多元、無須撫養之人、家庭經
    濟狀況普通之家庭與生活狀況（見本院卷第208頁）等一切
    情狀，分別量處如附表「主文」欄所示之刑。
　2.末考量被告本案所犯2罪，犯行時間相近，犯罪手段、態樣
    、分工角色均相同，且同為侵害財產法益，基於數罪併罰限
    制加重與多數犯罪責任遞減原則，綜合審酌被告前揭犯罪行
    為之不法與罪責程度，及對其施以矯正教化之必要性，合併
    量處如主文所示之應執行之刑。　
(六)緩刑：按刑法第74條規定得宣告緩刑者，以未曾因故意犯罪
    受有期徒刑以上刑之宣告，或前因故意犯罪受有期徒刑以上
    刑之宣告，執行完畢或赦免後5年內，未曾因故意犯罪受有
    期徒刑以上刑之宣告為條件。所稱「受有期徒刑以上刑之宣
    告」，係指宣告其刑之裁判確定而言。因此，在判決前已受
    有期徒刑以上刑之宣告確定者，即不合於緩刑條件，至前之
    宣告刑已否執行，及被告犯罪時間之或前或後，均在所不問
    。又前受有期徒刑之宣告確定，縱同時諭知緩刑，倘無刑法
    第76條所定失其刑之宣告效力之情形者，仍不得於後案宣告
    緩刑(最高法院109年度台上字第3874號判決意旨參照)。被
    告前雖因詐欺等案件，經臺灣士林地方法院(下稱士林地院)
    於110年12月23日以110年度金訴字第135號判決(下稱前案)
    判處有期徒刑6月，然上訴後經臺灣高等法院以111年度上訴
    字790號審理中，尚未確定等情，有前案判決書、臺灣高等
    法院被告前案紀錄表等在卷可稽(見本院卷第11-13、17-29
    頁)。是揆諸前揭說明，被告即符合刑法第74條第1項第1款
    之「未曾因故意犯罪受有期徒刑以上刑之宣告」之要件。考
    量被告因一時失慮，致罹刑章，嗣於本院準備程序中坦承犯
    行，已有悔意，並與告訴人乙○○成立和解且賠償3萬1千200
    元完畢，此有士林地院110年4月23日和解筆錄暨ATM匯款收
    據3份(見本院卷第137-139頁)，至於告訴人丁○○部分，被告
    及其辯護人表示有賠償意願等語(見本院卷第155頁)，且有
    出席本院之調解程序，然告訴人丁○○經本院合法傳喚卻未出
    席，復撥打其卷內所留電話亦為空號等情，有本院111年5月
    10日調解程序報到單及送達證書、本院111年5月20日公務電
    話紀錄等在卷可佐(見本院卷第141、147-149、187頁)，是
    無法與告訴人丁○○調解並賠償其損害，尚難苛責於被告。綜
    上，本院認被告經此偵、審及科刑之教訓，應能知所警惕而
    無再犯之虞，是認所宣告之刑以暫不執行為適當，併依刑法
    第74條第1項第1款之規定，宣告緩刑如主文所示，以啟自新
    。惟為促使被告日後得以知曉尊重法治之觀念，及賦予被告
    一定負擔之必要，爰併依刑法第74條第2項第5款之規定，命
    其應向指定之政府機關、政府機構、行政法人、社區或其他
    符合公益目的之機構或團體，提供義務勞務(時間如主文所
    示)，以及依刑法第74條第2項第8款之規定，命被告應接受
    法治教育(時間、場次均如主文所示)，並依同法第93條第1
    項第2款規定，諭知緩刑期間付保護管束，以啟自新。以上
    為緩刑宣告附帶之條件，依刑法第75條之1第1項第4款規定
    ，若違反上開之負擔情節重大，足認原宣告之緩刑難收其預
    期效果，而有執行刑罰之必要者，檢察官得聲請法院撤銷其
    緩刑之宣告，附此敘明。
三、沒收：
(一)按「犯罪所得，屬於犯罪行為人者，沒收之；前二項之沒收
    ，於全部或一部不能沒收或不宜執行沒收時，追徵其價額」
    ，刑法第38條之1第1項前段、第3項分別定有明文。又按共
    同正犯犯罪所得之沒收、追徵，應就各人所分得之數為之。
    所謂各人「所分得」之數，係指各人「對犯罪所得有事實上
    之處分權限」而言。因此，若共同正犯各成員內部間，對於
    犯罪所得分配明確時，應依各人實際所得宣告沒收(最高法
    院107年度台上字第2989號判決意旨參照)。
(二)「阿松」、「阿雀」與被告約定可獲得其所提領款項2.5％為
    計之報酬乙情，為被告所是認(見本院卷第135頁)，而依被
    告提領告訴人乙○○、丁○○所匯款項計算，被告可獲得報酬分
    別為480元、300元（計算式：1萬9千200元×2.5％＝480元；1
    萬2千元×2.5％＝300元），此為被告所是認，且其亦自陳確實
    有獲得780元之報酬等語(見本院卷第155頁)，核屬被告之犯
    罪所得；然就告訴人乙○○部分，被告已和解成立並賠償完畢
    ，業如前述，故就此部分應認被告無坐享犯罪所得，若再予
    沒收其上開犯罪所得或追徵其替代價額，恐有過量剝奪之風
    險，而有過苛之虞，揆諸前揭說明，爰不宣告沒收其犯罪所
    得；然就告訴人丁○○部分，因未能達成和解並賠償，故就此
    部分之犯罪所得300元仍應依刑法第38條之1第1項前段規定
    宣告沒收，於全部或一部不能沒收或不宜執行沒收時，依同
    條第3項規定，追徵其價額。至於被告所提領之其餘款項，
    因皆已交與「阿松」、「阿雀」收受，依卷存事證並無法證
    明被告對之有實際支配處分權，是依罪疑有利於被告原則，
    無庸就此部分宣告沒收、追徵，附此說明。
據上論斷，應依刑事訴訟法第273條之1第1項、第299條第1項前
段(依判決精簡原則，僅記載程序法條文)，判決如主文。
本案經檢察官丙○○提起公訴，檢察官陳姵伊到庭執行職務。
中　　華　　民　　國　　111 　年　　6 　　月　　28　　日
                  刑事第十八庭  法  官  劉容妤
上列正本證明與原本無異。　　　　　　　　　
如不服本判決，得於判決書送達之日起20日內，以書狀敍述理由
（須附繕本），向本庭提出上訴。
                                書記官  謝昀真
中　　華　　民　　國　　111 　年　　6 　　月　　30　　日
附錄本判決論罪科刑法條全文
【刑法第339條之4】
犯第三百三十九條詐欺罪而有下列情形之一者，處一年以上七年
以下有期徒刑，得併科一百萬元以下罰金：
一、冒用政府機關或公務員名義犯之。
二、三人以上共同犯之。
三、以廣播電視、電子通訊、網際網路或其他媒體等傳播工具，
    對公眾散布而犯之。
前項之未遂犯罰之。
【洗錢防制法第14條】
有第二條各款所列洗錢行為者，處七年以下有期徒刑，併科新臺
幣五百萬元以下罰金。
前項之未遂犯罰之。
前二項情形，不得科以超過其特定犯罪所定最重本刑之刑。
【附表】
編號 犯罪事實 主文(所犯罪名、宣告刑及沒收) 1 事實欄一、(一) 甲○○犯三人以上共同詐欺取財罪，處有期徒刑壹年參月。 2 事實欄一、(二) 甲○○犯三人以上共同詐欺取財罪，處有期徒刑壹年貳月。 未扣案之犯罪所得新臺幣參百元沒收，於全部或一部不能沒收或不宜執行沒收時，追徵其價額。